臺灣高等法院臺中分院民事判決
111年度家上更一字第3號
上  訴  人  丙○○  

被 上訴 人  甲○○  
送達代收人  乙○○  
訴訟代理人  楊孟凡律師
上列當事人間請求離婚事件，上訴人對於中華民國110年5月10日
臺灣臺中地方法院109年度婚字第281號第一審判決提起上訴，經
最高法院發回更審，本院於111年11月1日言詞辯論終結，判決如
下：
    主  文
上訴駁回。
第二審及發回前第三審訴訟費用由上訴人負擔。
    事實及理由
一、被上訴人主張：兩造於民國86年12月4日結婚，自88年起共
    同居住於臺中市○區○○路之住處（下稱○○路住處），上訴人
    自100年間離家，初時偶有聯繫，上訴人有至上開住處管理
    室拿取信件，嗣兩造間互不聯繫達4、5年之久，兩造長期分
    居，婚姻已生破綻而無回復希望，且該無法維持婚姻之重大
    事由，不可歸責於伊等情，爰依民法第1052條第2項規定，
    求為判決兩造離婚。
二、上訴人則以：兩造婚姻生活融洽，唯伊婆婆時常於白天進入
    兩造臥室翻找物品，於伊更換臥室門鎖後，仍破壞門鎖進入
    ，且未經同意拆開伊之信件，伊夜間讀書，即嘮叨儘快關燈
    ，如不慎睡著未立刻關檯燈亦遭嘮叨碎念，伊均忍讓未曾與
    婆婆有口角衝突。另因上訴人之胞姊離婚，於104年間搬入
    同住，與婆婆朝夕相處吵鬧不休，被上訴人更對伊為家暴之
    行為，伊乃經被上訴人同意搬離共同住處而於附近租屋居住
    。被上訴人知悉伊租屋處，得隨時聯繫，並曾至租屋處接送
    伊回娘家探視癌末之父親，陪伴伊出遊，或一起探視被上訴
    人舅舅，伊努力維繫整個家庭之圓滿，非無故離家等語，資
    為抗辯。
三、原審判准兩造離婚，上訴人聲明不服，提起上訴，其上訴聲
    明：㈠原判決廢棄。㈡被上訴人於第一審之訴駁回。被上訴人
    答辯聲明：上訴駁回。
四、得心證之理由：
　㈠按民法第1052條第2項所稱「有前項以外之重大事由，難以
    維持婚姻者」，乃緣於74年修正民法親屬編時，為應實際需
    要，參酌各國立法例，導入破綻主義思想所增設。關於「難
    以維持婚姻之重大事由」，其判斷之標準為婚姻是否已生破
    綻而無回復之希望。而婚姻是否已生破綻無回復之希望，則
    應依客觀之標準，即難以維持婚姻之事實，是否已達於倘處
    於同一境況，任何人均將喪失維持婚姻意欲之程度而定。至
    於同條項但書規定「難以維持婚姻之重大事由應由夫妻之一
    方負責者，僅他方得請求離婚」，係為公允而設，故難以維
    持婚姻之重大事由，非應由夫妻之一方負責者，雙方均得請
    求離婚；其事由應由夫妻之一方負責者，僅他方得請求離婚
    ；倘夫妻雙方就該事由均須負責時，則應比較衡量雙方之有
    責程度，僅責任較輕之一方，得向責任較重之他方請求離婚
    ，如有責程度相同時，雙方均得請求離婚，始符公平。
  ㈡被上訴人主張兩造於86年12月4日結婚，無子女。婚後原同住
    於臺中市○○區○○路00號，至88年921地震後搬遷至○○路住處(
    即兩造目前戶籍地址)與被上訴人母親、姊姊同住，迄100年
    間，上訴人搬離○○路住處後即未曾回家迄今之事實，業據其
    提出戶籍謄本為證，且為上訴人所不爭執，堪認屬實。
　㈢被上訴人主張上訴人無故離家及兩造長期分居後互無聯絡，
    婚姻已生重大破綻。然上訴人否認其事。是上訴人有無離家
    之正當理由及離家後是否已長期互無聯絡等事實，自應加以
    審究。經查：
　　⒈上訴人並無離家之正當事由：
　　  ⑴上訴人抗辯伊遭被上訴人家暴而離家，並自述遭家暴的
        過程為：某日晚上睡覺時，因被上訴人開冷氣，伊被冷
        醒後把冷氣關掉，此事驚動了婆婆，因為婆婆平時不准
        他們開冷氣，結果婆婆反而站在被上訴人那邊講話，被
        上訴人要平息這件事情，就將伊往牆壁推，伊感覺被上
        訴人作勢要毆打她；這是100年間發生的事，當時被上
        訴人一直推，伊的手很痛，但沒有就醫；伊與被上訴人
        夫妻26年，只發生過推打一次等語(見本院更一審卷第6
        4、94、43頁)。可知，兩造該次爭執，純綷係偶發事件
        ，且被上訴人應係為了排解上訴人與婆婆間之紛爭而試
        圖將上訴人推開，避免發生進一步之衝突所致，並非故
        意對上訴人身體實施不法侵害之行為，尚難遽謂被上訴
        人有對上訴人施以家庭暴力之行為。是上訴人辯稱其係
        遭被上訴人家暴始離家在外租屋居住云云，實難採信。
　　　⑵上訴人另以婆媳問題及無法忍受婆婆與二姑(指被上訴人
        二姊)終日爭吵，因而離家云云。惟查，證人即被上訴
        人舅舅甲○○於本院證述：伊姐姐個性雖然比較難相處，
        但伊未聽說過上訴人與伊姐姐有相處不好情形，故應該
        處得還不錯。至於上訴人與二姑（即被上訴人姐姐）的
        關係，伊就不清楚了等語（見本院更一審卷第78頁）。
        是上訴人指稱其係因婆婆、小姑難以相處，無法忍耐致
        離家云云，是否實在，即有可疑。況婚姻乃男女之兩性
        結合，以組織家庭，並永久共同生活為目的，夫妻2人
        本各來自不同之家庭，有其不同之成長背景，所受教育
        不同，價值觀也不相同，雙方在一般日常生活相處中難
        免會與對方家人有所摩擦、口角，故而學習包容及理解
        ，並與對方家人相處等，均為夫妻相處之道。本件上訴
        人抗辯無法忍受婆婆的嘮叼，及婆婆與二姑終日爭吵不
        休，並以婆婆常常破壞門鎖，伊晚上看書，婆婆會將燈
        關掉(見本院前審卷第116頁)等事由，導致伊離家云云
        ，不僅未能就其所辯有利於己之上開事實加以舉證證明
        ，且由上訴人所指其與婆婆間之上開爭執以觀，均為生
        活中瑣碎之事，如能進一步理解、溝通、或互為忍讓，
        應可迎刃化解。至有關婆婆及二姑為房產及如何帶小孩
        之事爭吵不休部分，上訴人亦自承與己無關(見本審卷
        第43頁)，既然如此，實難認上開事由均已達無法共同
        生活，而需以離家在外獨自居住之激烈手段來解決之程
        度。
　　　⑶又上訴人固另抗辯伊係得被上訴人同意始離家在外居住
        云云，惟此為被上訴人所否認，而上訴人亦未舉證以實
        其說，則上訴人此之所辯，自亦無可採。基上，上訴人
        抗辯伊有正當離家之事由，且已徵得被上訴人同意在外
        獨自居住等情，均無足取。
　　⒉兩造之婚姻已因長期分居、互無聯絡而生破綻：
　　　⑴被上訴人主張上訴人約於100年左右搬離住處即未再與伊
        同住，兩造少有聯繫，且自105年起，兩造全無任何聯
        繫之事實，核與證人即被上訴人之胞姊丁○慈證稱：上
        訴人離家後就一直沒有回來，伊母親曾經要聯繫上訴人
        ，但沒有聯繫方法等情大致相符（見一審卷第144至146
        頁）。
　　　⑵上訴人雖抗辯兩造分居後仍互動頻繁，經常一起探望舅
        舅甲○○云云。惟證人甲○○證稱：上訴人有單獨來看過伊
        ，一年大概1、2次，都是過年過節時；但印象中被上訴
        人只跟上訴人來過一次等語(見本院更一審卷第77、78
        頁)。則上訴人抗辯分居後，仍經常偕同探視舅舅一情
        ，即無可採。至於被上訴人固不否認曾於105年間，於
        上訴人父親開刀時偕同前往醫院探視一次(見本院更一
        審卷第66頁)，惟斯時兩造名義上仍為夫妻關係，被上
        訴人前往醫院探視生病的岳父，實係避免長輩掛慮2人
        婚姻是否生變，亦屬人情之常，尚難據此認定兩造於分
        居之後仍互動頻繁，感情未生變。況現今行動電話及通
        訊軟體相當普及，倘若兩造於分居後仍頻繁互動、聯繫
        ，彼此關心，何以上訴人迄今無法提出任何兩造曾互為
        通訊聯絡之相關佐證，顯與常情有違。是被上訴人主張
        兩造自分居後互動冷淡，甚至自105年起即毫無聯繫、
        往來，應非全然無稽。
　　　⑶上訴人另抗辯，因被上訴人將○○路之住處鎖匙更換，伊
        每次僅能到管理室拿信件，無法上樓云云。惟此亦為被
        上訴人所否認。而上訴人就此部分之事實亦未舉證以實
        其說，自難採信。基上，堪認上訴人於離家之後，兩造
        已顯少互動，連回到○○路住處拿取信件之後，也不願順
        道回家與被上訴人見上一面。足見兩造自100年起長期
        分居迄今，長達10餘年，雙方已無感情存在，難以經營
        夫妻共同生活，無復合之望，已達倘若處於同一境況，
        任何人都將喪失維持婚姻意欲之程度。是被上訴人主張
        兩造間已有難以維持婚姻之重大事由存在，應為可採。
　㈣本件兩造就難以維持婚姻之重大事由，有責程度相當，被上
    訴人請求離婚為有理由：　
　　⒈兩造之婚姻，因長期分居，顯少互動已生破綻，已如前述
      。上訴人無正當離家之事由，且離家之後，拒絕透露其實
      際居住地址予被上訴人，致本件訴訟文書一開始均無從合
      法送達上訴人。嗣經被上訴人向法院陳報以其位於雲林老
      家之地址為送達後，上訴人除向法院表示勿對該址送達外
      ，仍拒絕陳報其實際住居所，而僅以郵政信箱代之(見一
      審卷第83頁、本院前審卷第62頁)。倘其有意與被上訴人
      復合，應不致如此。堪認上訴人對婚姻所生破綻應有可歸
      責性甚明。
　　⒉至於被上訴人方面，亦無心維護婚姻之幸福和諧，否則本
      當誠心反省、理性溝通，探求其原因，進而謀求解決之道
      ，共同為挽回婚姻而努力，然被上訴人亦不此之圖，自10
      5年探視開刀之上訴人父親後，亦選擇不與上訴人聯繫、
      互動，甚至不代收、轉交被上訴人之信件，反令被上訴人
      需親自至管理室拿取，種種行徑，亦加劇惡化兩造婚姻關
      係，使婚姻之破綻再為擴大，造成兩造之婚姻終至名存實
      亡。則被上訴人對於婚姻破綻之可責性，實與上訴人相當
      。
　　⒊本院審酌，兩造長期處於分居之狀態，且均無積極主動設
      法維繫彼此婚姻情感，迄今仍未能達成如何共同生活之共
      識，此與婚姻係以夫妻共同生活、同甘共苦、共創幸福家
      庭生活之本質相悖。足見兩造間夫妻所應具備互信、互諒
      、互愛之情感基礎顯已不存在，客觀上已難期待兩造共同
      協力維持圓滿之婚姻生活，且上開事由，兩造之可歸責程
      度相當。從而，被上訴人依民法第1052條第2項規定，主
      張兩造間有難以維持婚姻之重大事由，請求判決離婚，為
      有理由，應予准許。
五、綜上所述，被上訴人依民法第1052條第2項之規定，請求判
    准其與上訴人離婚，自屬正當，應予准許。原審為上訴人敗
    訴之判決，並無不合。上訴論旨指摘原判決不當，求予廢棄
    改判，為無理由，應駁回上訴。
六、本件事證已臻明確，兩造其餘之攻擊或防禦方法及所用之證
    據，經本院斟酌後，認為均不足以影響本判決之結果，爰不
    逐一論列，附此敘明。
七、據上論結，本件上訴為無理由，爰判決如主文。
中　　華　　民　　國　　111 　年　　11　　月　　15　　日
　　              家事法庭    審判長法　官 吳美蒼
　　　　　　　　　　　　　　        法　官 唐敏寶
　　　　　　　　　　　　　　　      法　官 高英賓
正本係照原本作成。
如不服本判決，應於收受送達後二十日內向本院提出上訴書狀，
其未表明上訴理由者，應於提出上訴後二十日內向本院補提理由
書狀（均須按他造當事人之人數附繕本）。
因疫情而遲誤不變期間，得向法院聲請回復原狀。
上訴時應提出委任律師或具有律師資格之人之委任狀；委任有律
師資格者，另應附具律師資格證書及釋明委任人與受任人有民事
訴訟法第四百六十六條之一第一項但書或第二項所定關係之釋明
文書影本。如委任律師提起上訴者，應一併繳納上訴裁判費。
                                    書記官 吳伊婷
中　　華　　民　　國　　111 　年　　11　　月　　15　　日